【裁判字號】    89,重國,2
【裁判日期】    900817
【裁判案由】    國家賠償
【裁判全文】
臺灣新竹地方法院民事判決  八十九年度重國字第二號
    原      告    丙○○
    複  代理人    乙○○
    法定代理人    甲○○
右當事人間國家賠償事件，本院判決如左：
    主    文
原告之訴駁回。
訴訟費用由原告負擔。
    事實及理由
甲、程序方面：
    原告起訴原以台灣電力公司新桃供電區營運處為被告，嗣變更以台灣電力股份有
    限公司為被告，其請求之基礎事實則屬同一，依民事訴訟法第二百五十五條第一
    項第二款之規定，應予准許，合先敘明。
乙、實體部分：
一、原告主張：其於八十七年十一月二日上午十時許，在大時代測量公司之指派下，
    偕同余振聖、鄒睿書一同前往位於新竹縣竹北市○○路四一六號之台元紡織股份
    有限公司（下稱台元公司）竹北廠進行宿舍平面圖之測量工作，於台元公司宿舍
    區車棚附近圍牆進行測量工作時，因手持測量用伸縮桿施測，突被圍牆上方之高
    壓電吸附，導致電擊昏迷，經送醫急救仍受有全身表體面積百分之四十點五燒傷
    之嚴重傷害。查台元公司竹北廠宿舍區車棚附近圍牆上方之高壓電線係由被告負
    責設置維護，而該處高壓電線線路電壓為六十九千伏特，依臺電屋外供電線路裝
    置規則表規定，超過二十二ＫＶ至五十ＫＶ之供電線，其沿道路架設之一般道路
    ，其架空電線與地面之垂直基本間隔需六點四公尺，再依同規則第二十九條第二
    項第一款規定，供電線相對地電壓超過五十千伏特時，超過之部分，每超過一千
    伏特應另增加間隔十公厘，因此該處高壓電線架高高度至少應逾六點四公尺以上
    始符合規定。惟事故發生地之高壓電線至地面之垂直高度僅有五．○七公尺，不
    符合電工法規基本設置之六點四公尺高度，又事故發生地緊鄰圍牆，與事故發生
    地之高壓電線垂直地面水平間隔相近，參酌電工法規屋外供電線路裝置規則第三
    十一條附表三之水平間隔規定，超過二十二ＫＶ至五十五ＫＶ之供電線水平間隔
    至少應有二點一三公尺以上之安全距離，故系爭高壓電線之垂直及水平距離均不
    符規定，本件事故發生後次日被告所屬台電新桃供電營運處立即在事故發生地點
    旁圍牆上釘上警示牌，載明「施工區上旁有輸電線，人、物請保持二點五公尺以
    上之安全距離」，並在該安全距離處架設欄杆，防止人、物進入，顯見被告已自
    認事故發生地與該高壓電線垂直地面之水平間隔不符合規定，屬不安全之危險地
    區。被告負責該處高壓電線維護、改善之人員應能注意竟疏未注意在該車棚圍牆
    或高壓電桿上設置警告標誌，提醒往來行人注意，亦未依屋外供電線路裝置規則
    改善，致原告遭高壓電線電擊受傷，因而認定被告負責高壓電線維護改善之管理
    人員有過失，爰依民法第一百八十四條第一項前段、第一百九十三條第一項、第
    一百九十五條第一項前段、國家賠償法第三條第一項規定，賠償原告下列損失：
    （一）醫療費用：九十萬六千五百八十一元；（二）喪失勞動之費用：原告在大
    時代測量公司平均每月薪資三萬元，受傷後即喪失勞動力，三年間無法工作，此
    部分原告損失一百零八元；（三）減少勞動力部分：原告喪失勞動力三年後於九
    十年十一月二日起可以工作，原告受傷已成殘障人，工作不如以前，有減少勞動
    力情形，依原告原有工作薪資三萬元減半，一萬五千元為每月減少勞動損失，因
    原告可工作至六十歲，尚有三十五年工作時間，此部分原告損失依照複式霍夫曼
    計算法，被告應給付原告五百八十六萬九千四百五十八元；（四）精神慰撫金：
    原告因此傷害經過多次手術折磨，仍成為殘廢人，原告精神上所遭受之重大傷害
    ，非常痛苦，絕非金錢所能慰藉，此部分原告精神上之慰藉金三百萬元，總計被
    告應給付原告一千零八十五萬六千零三十九元。並聲明：被告應給付原告新臺幣
    一千零八十五萬六千零三十九元，及自起訴狀繕本送達翌日起至清償日止，按年
    利率百分之五計算之利息。
二、被告則以：本件六九ＫＶ架空電線所指六九ＫＶ係指線間電壓，線間電壓與相對
    地電壓換算式為：線間電壓＝√３×相對地電壓，故本件六九ＫＶ架空電線之相
    對地電壓為三九．八ＫＶ，應依「屋外供電線路裝置規則」第二十九條一、（一
    ）已明文規定之附表一所列架空電線與地面垂直間隔之規定處理，原告所指上開
    規則第二十九條二、所為超過一千伏應另增加間隔十公厘規定與本件無關，又本
    件架空電線係架在現場圍牆外屬於台元公司廠區○道路上，本院履勘時經被告公
    司人員徐世嘉直接由感電缺口以掛尺測量，測得與地面之垂直高度為六．四五公
    尺，並經鑑定人即曾渝敏確定無誤，被告架設本件電線既係在台元廠區○○○區
    ○道路邊緣而為架設（道路邊緣至圍牆外基角上有寬約一百七十五公分之地面以
    路緣石區隔），且該電線之垂直點亦確落在廠區地面之上（非宿舍區內之地面上
    ），是不論電線所沿之道路係一般道路（架空垂直高度標準為六點四公尺）、車
    輛不常從線下通過之鄉○道路（架空垂直高度標準為五點八公尺）或不宜通行車
    輛之小路（架空垂直高度標準亦為五點零八公尺），被告所架設之本件架空電線
    與地面之垂直間隔均符合屋外供電線路裝置表所為規定，此外依上開規則第三十
    一條規定，架空電線僅須與「房屋、煙囪、樓梯間、水槽、橋樑、及其他架構之
    建物」等政府機關認定之合法建築物有一定之水平間隔即可，本件感電事故發生
    時，原告所立位置並無任何建築物存在，自無水平安全間隔之適用，被告架設本
    件電線均符合規定，並無任何過失可言，而原告在台元公司廠區外之宿舍區內作
    施測之時，未注意宿舍區外廠區上空之電線，而將業已伸長三節之測量桿垂直立
    起或斜舉致生本件感電傷害事件，原告並無過失等語資為抗辯。並聲明：請求駁
    回原告之訴。
三、兩造所不爭執之事實：
（一）原告於八十七年十一月二日上午十時許，在大時代測量公司之指派下，前往台
      元公司竹北廠進行宿舍平面圖之測量工作，於台元公司宿舍區車棚附近圍牆手
      持測量用伸縮桿施測時，突被圍牆上方之高壓電吸附，導致電擊昏迷，經送醫
      急救仍受有全身表體面積百分之四十點五燒傷之嚴重傷害。
（二）事故現場之架空電線屬竹北—東華段分歧台元六九仟伏之高壓電線，為被告公
      司輸變電工程處設計施工並完工，並交由被告公司之新桃供電區營運處新竹線
      務段負責管理維修。
（三）本件六九仟伏特架空高壓電線位在區隔台元公司紡織廠廠區與宿舍區之圍牆上
      方，支撐電線之電線桿豎立在圍牆旁廠區範圍內，電線垂直落點亦在廠區範圍
      內，由電線感電缺口以掛尺測量，測得與地面之垂直高度為六．四五公尺，惟
      宿舍區區間垂直落差為一百四十一公分，故宿舍區地面至電線之
      垂直高度為五百零四公分。
（四）八十七年十一月二日感電事故發生當時，感電點附近圍牆上並未設置警示標誌
      ，亦無以欄杆圍出危險區域，事故發生後次日，始由被告派員加上警示標誌。
四、得心證之理由
（一）本件兩造之爭點：
      兩造對於原告在上開時地發生感電事故，造成身體受傷，及事故現場之高壓電
      線為被告所設置維護之事實，均不爭執，兩造之爭點在於本件架空高壓電線之
      設置是否符合臺電屋外供電線路裝置規則之規定，即被告對於高壓電線之設置
      有無過失？及被告負責維護管理高壓電線之人員是否應在高壓電線附近之圍牆
      或電桿上設置警示標誌或欄杆，以提醒往來行人注意，防止他人因電擊受傷，
      即被告對於防止事故之發生有無過失？
（二）法院之判斷：
  (1)按公有公共設施因設置保管有欠缺，致人民生命、身體、財產受損害者，國家應
    負損害賠償責任，國家賠償法第三條第一項定有明文。查台灣電力股份有限公司
    係屬公司組織之公營公用事業，其所設置之高壓電線桿並非「公有」公共設施，
    是本件原告依前開規定請求台灣電力股份有限公司賠償其損失，與國家賠償法第
    三條第一項之要件尚有不符。惟原告另主張依侵權行為之法律關係請求，其請求
    之原因事實為，被告員工關於系爭高壓電線之設置管理有過失，被告應負責任等
    語，應係主張被告之員工（受僱人）設置管理高壓電線有過失，致原告受有損害
    ，被告為僱用人，應負連帶賠償責任，是本件原告請求權基礎應係民法第一百八
    十八條第一項、民法第一百八十四條規定，合先敘明。
  (2)就高壓電線之設置部分：
    １、經查，依台電「屋外供電線路裝置規則」第二十九條一、（一）規定，附表
        一所列電壓於有效接地系統為相對地電壓，而線間電壓為相對地電壓之√３
        倍，本件架空高壓電線線間電壓為六十九千伏特（ＫＶ），換算相對地電壓
        為三十九．八ＫＶ，此有被告提出之台電屋外供電線路裝置規則、電機工程
        師手冊附卷可稽（附於被告九十年七月十日綜合答辯意旨狀、九十年七月二
        十六日筆錄之後）。對照上開屋外供電線路裝置規則第二十九條一、（一）
        附表一所示，架空電線與地面之垂直距離間隔，超過二十二ＫＶ至五十ＫＶ
        之供電線，若係沿道路架設之一般道路，其架空電線與地面之垂直基本間隔
        需六點四公尺，如係沿車輛不常從線下通過之鄉○道路或不宜通行車輛之小
        路，電線與地面之垂直間隔則為五點八公尺。
    ２、本院於九十年六月二十二日偕同兩造及鑑定人即台北市測量工程商業同業工
        會測量技師曾渝敏，赴台元公司竹北廠現場履勘及測量本件感電之高壓電線
        與地面之垂直高度，履勘及測量結果為，感電點之圍牆邊（宿舍區）現已搭
        建為外勞餐廳，台元公司宿舍區與廠區以圍牆相區隔，高壓電線桿架設於宿
        舍區○○○區○道路旁，高壓電線之垂直位置落在廠區內範圍，自高壓電線
        之感電點垂掛掛尺測得電線與廠區地面間之垂直距離為六點四五公尺，宿舍
        區地面比廠區高，垂直落差為一百四十一公分，故電線至宿舍區地面之垂直
        距離為五點零四公分，另掛尺到圍牆間之水平距離為二十公分，宿舍區○道
        路及廠區內靠近圍牆之道路寬度均足以供車輛通行，為兩造所不爭執，並有
        履勘筆錄、現場圖、照片二幀附卷可稽。
    ３、本件六九仟伏特架空高壓電線既設置於台元公司廠區○○○○道路旁，該道
        路並足以供人車通行，依上開屋外供電線路裝置規則第二十九條一、（一）
        附表一所示，該架空電線與地面之垂直距離間隔應在六點四公尺以上，本件
        系爭高壓電線至台元公司廠區地面距離六點四五公尺，符合前開標準，原告
        雖主張其感電地點在宿舍區內，應以宿舍區地面至電線間之垂直距離為準云
        云，惟上開屋外供電線路裝置規則既係規範高壓電線設置地點之地面與電線
        間之距離，自應以設置地點之地面測得高度為準，至於宿舍區之地面高於廠
        區地面一百四十公分，致由宿舍區地面測量高度不符規定，因廠區與宿舍區
        有圍牆相隔，自設置地點無法看見宿舍區內靠近圍牆後方之情形，僅能看見
        距離圍牆較遠之宿舍建築，且圍牆上設有大門，平時為關閉狀態（本院履勘
        時須由台元公司人員持鑰匙打開該門，始能由宿舍區進入廠區），被告公司
        人員在設置高壓電線時地點尚無法一望而知圍牆內有高度不符之情形，自難
        認被告公司人員就該高壓電線之設置有何過失。
    ４、另原告主張本件高壓電線設置地點與圍牆間距離僅有二十公分，不符屋外供
        電線路裝置規則第三十一條附表三有關水平間隔之規定云云，惟按前開規則
        第三十一條規定：「架空電線與房屋、煙囪、樓梯間、水槽、橋樑及其他構
        架建物間隔基本原則如下：一、電線與構建物等之水平間隔合於規定時，不
        另受垂直間隔之限制，如垂直間隔合於規定時，亦不另受水平間隔之限制。
        但另有規定時從其規定。二、本條所規定之架空電線與房屋、橋樑及其他構
        建物間隔係以政府機關認定合法建築線為依據。．．．五、水平間隔對房屋
        等築物之限制範圍包括其與地面垂直牆壁之外緣及其與陽臺、屋頂突出部分
        或其他合法突出物之間隔」。此有前開規則影本一份可按。揆諸前開第三十
        一條第二項規定意旨，圍牆應非水平間隔之規範對象，況依該規則第三十一
        條第一項規定，系爭高壓電線之設置既已符合垂直間隔標準，應不受水平間
        隔之限制，故原告之主張尚不足採。
    ５、綜上，被告負責設置系爭高壓電線之輸變電工程處員工之設置行為，並無違
        反臺電屋外供電線路裝置規則所定標準，應已盡其注意義務，難謂其此部分
        之行為有過失。
   (3)本件次應審究者為被告負責維護管理高壓電線之人員是否應在高壓電線附近之
     圍牆或電桿上設置警示標誌或欄杆，以提醒往來行人注意，防止他人因電擊受
     傷，即被告對於防止事故之發生有無過失？
    １、原告主張被告於事故發生時並未於靠宿舍區之圍牆上設置警示標示，係事故
        發生後次日才設置之事實，固為被告所不爭執，並有事故當天現場照片與翌
        日現場照片共三張在卷可稽（見被證三及原證十三、十四），惟被告以其未
        設置警示標示與原告之損害並無相當因果關係等語為辯。
    ２、經查，被告所屬新竹線務固負有維護、遷移、更新、改善輸變電系統之義務
        ，惟因本件高壓電線設設置地點在廠區○○○○道路旁，廠區與宿舍區有圍
        牆相隔，自設置地點無法看見宿舍區內靠近圍牆後方之情形，僅能看見距離
        圍牆較遠之宿舍建築，且圍牆上設有大門，平時為關閉狀態（本院履勘時須
        由台元公司人員持鑰匙打開該門，始能由宿舍區進入廠區），自圍牆外無法
        一望而知圍牆內有高度不符之情形，已如前述，故以圍牆間隔之宿舍區，應
        認為屬於另一活動或居住範圍，既非一望可見其內部之情形，如要求巡視人
        員應時時主動進入了解圍牆內宿舍區之地形、高度、相關設施是否有危險因
        子，足以造成感電事件，並設置警告標誌或欄杆，對被告巡視人員所課之注
        意義務未免過苛，本院認為被告所屬之新竹線務段如已定期派員巡查高壓電
        線沿線，就目視可見之各種地面狀況，已作必要之處置、檢修或安全防護措
        施，即應認為已盡注意義務。查被告所屬之新竹線務段竹一保線所自八十六
        年七月至八十八年八月間，每月均有派員巡視竹北段至東華段之高壓電線，
        有本院八十九年度易字第四號刑事案件調閱之八十七年度、八十八年度巡視
        報告及異狀追蹤表附於本院卷可稽（見本院卷九十年六月二十六日審理單所
        附影印資料），該巡視報告載明巡視人員就桿塔基礎、鐵塔構件、電桿、礙
        子鐵器、電線、架空地線、保護網、線下竹木、人孔、手孔、巡視路、業主
        蓋屋、附近異狀等項目逐一檢查，對有異狀之情況已作必要處置，惟因從系
        爭高壓電線桿設置地點觀看，除系爭高壓電線旁邊鄰近圍牆外，並無其他地
        面物，致未發現有感電之危險，亦未設置警告標誌或欄杆，依前開說明，被
        告線務段人員就危險之防止已盡注意義務。
  ３、綜上所述，被告負責設置系爭高壓電線之人員設置系爭高壓電線符合台電屋外
      供電電路設置規則所定架空電線設置標準，且被告負責管理巡視系爭高壓電線
      之線務段人員亦無違反管理上之注意義務，均無過失，原告本於侵權行為之法
      律關係，請求被告賠償一千零八十五萬六千零三十九元，及自起訴狀繕本送達
      翌日起至清償日止，按年利率百分之五計算之利息，為無理由，應予駁回。
  ４、本件事證已臻明確，兩造其餘之攻擊、防禦方法，均不影響本件判決結果之認
      定，毋庸再加以論述，併此敘明。
五、據上論結，本件原告之訴為無理由，依民事訴訟法第七十八條，判決如主文。
中      華      民      國    九十    年      八      月     十七     日
                                  臺灣新竹地方法院民事第二庭
~B法      官  彭洪英
右為正本係照原本作成。
如對本判決上訴，須於判決送達後廿日內向本院提出上訴狀。
~B法院書記官  吳美雲
中      華      民      國    九十    年      八      月     十七     日


司法院資訊處製作；財團法人民間司法改革基金會備份。
